最高法院刑事判決　　　　　　　　　　　　　　　　九十一年度台上字第一○○號
　　上　訴　人　台灣高等法院檢察署檢察官
　　被　　　告　甲○○
右上訴人因被告違反商業會計法案件，不服台灣高等法院中華民國八十九年十一月十
五日第二審判決（八十九年度上訴字第二七六三號，起訴案號：台灣台北地方法院檢
察署八十八年度偵字第八六二號），提起上訴，本院判決如左：
    主  文
原判決撤銷，發回台灣高等法院。
    理  由
本件原判決認定被告甲○○為前台灣省交通處公路局（已更名為交通部公路局，下稱
公路局）行政室產業課視察，於擔任公路局行政室電台視察期間，承辦總機業務，負
責總機、電話分機等有線電話之維修及採購等業務，適友人劉玉山委託處理通訊器材
一批包括彈簧線、端子線等事宜，被告乃乘職務之便，將上開物品，納入採購，用為
公路局電話之維修，嗣為圖向公路局報帳取款，竟與全盈事務機器有限公司（下稱全
盈公司）負責人張孟龍（未據起訴）共同基於概括犯意，自民國八十五年十月起至八
十六年十二月間止，明知全盈公司實際上並無出售前揭彈簧線、端子線等器材，仍由
張孟龍填製統一發票十一紙，金額計新台幣（下同）五萬二千五百六十元（發票日期
、號碼、金額、品名如原判決附表所示），虛立會計憑證，交付被告持向公路局請款
等情。因而撤銷第一審科刑判決，改判論處被告共同連續商業負責人，以明知為不實
之事項而填製會計憑證罪刑，固非無見。
惟查(一)、刑法第二百十三條公務員登載不實文書罪，祇須公務員明知為不實之事項，
而登載於職務上所掌之公文書，足以生損害於公眾或他人，即已成立。原判決既認定
被告為公務員，明知全盈公司實際上並無出售彈簧線、端子線等器材，仍由張孟龍填
製如原判決附表所示之統一發票十一紙，金額共五萬二千五百六十元，虛立會計憑證
，交付被告持向公路局請款等情。徵之卷附十一紙公路局物品請購單所載（見偵查卷
第一○八至一一八頁），除分別黏貼統一發票外，申請人欄並均已蓋妥被告職章。如
此被告所為是否應成立行使公務員登載不實文書罪，該罪法定刑為一年以上七年以下
有期徒刑較商業會計法第七十一條第一款為重，原判決未詳予推究，遽以商業會計法
第七十一條第一款罪論處，已有未合。(二)、本件檢察官起訴犯罪事實係指被告實際上
並無購買彈簧線、端子線、四心線、壓條、端子盒及傳真機轉筒等器材，竟於八十五
年十月至八十七年七月間，連續以全盈公司虛開之發票十一張、三極通信有限公司（
下稱三極公司）預開之發票四張、貿笙有限公司（下稱貿笙公司）之發票十張及徐瑞
津商行之發票四張，矇充已購買上開物品，而向該局行政室電台台長陳凱生、課員張
中光及業務士周文美或訛稱已交貨，或提供留存的備品辦理驗收，或盜蓋張中光之職
名章於申報會計之黏貼用紙驗收或證明欄內佯充已驗收，足以生損害於張中光，再向
公路局行政室事務科申請核銷請領款項，共詐領十三萬二千三百五十五元等情。起訴
犯罪事實尚包括被告請領三極公司發票四張、貿笙公司發票十張及徐瑞津商行發票四
張所列不實款項部分，偵查卷所附物品請購單關於三極公司發票四張、貿笙公司發票
十張及徐瑞津商行發票四張部分（見該卷第三十一至四十二頁），如均為被告所填載
並行使，是否亦涉及行使公務員登載不實文書罪？原判決未一併論究，自有違誤。(三)
、公路局物品請購報銷請款手續，最後是由出納課通知廠商領款，業據該局行政室課
員張中光於法務部調查局台北市調查處（下稱調查局）供證屬實。被告於調查局亦供
稱「等款項下來後，由我自行到公路局事務課領取」（見偵查卷第四十七頁背面、第
二十四頁）。原判決既認定被告有向公路局請款之事實，則被告究是用何人名義去領
取？有無另涉偽造行使領款單據？此與本件有裁判上一罪關係，原審未詳加調查，亦
有應於審判期日調查之證據而未予調查之違法。上訴意旨指摘原判決不當，為有理由
，應認原判決有撤銷發回更審之原因。原判決不另諭知無罪部分，基於審判不可分之
原則，併予發回。
據上論結，應依刑事訴訟法第三百九十七條、第四百零一條，判決如主文。
中      華      民      國    九十一    年      一      月      十      日
                              最高法院刑事第三庭
                                  審判長法官  陳  錫  奎
                                        法官  洪  清  江
                                        法官  李  伯  道
                                        法官  呂  丹  玉
                                        法官  花  滿  堂
      右正本證明與原本無異
                                              書  記  官
中      華      民      國    九十一    年      一      月     十六     日
